【裁判字號】    88,訴,666
【裁判日期】    891203
【裁判案由】    違反水土保持法等
【裁判全文】
台灣桃園地方法院刑事判決                          八十八年度訴字第六六六號
    公  訴  人  台灣桃園地方法院檢察署檢察官
    被      告  丁○○
    選任辯護人  丙○○律師
                癸○○律師
    被      告  乙○○
                戊○○
                壬○○
右列被告因違反水土保持法等案件，經檢察官提起公訴（八十七年度偵字第一六０五
四號），本院判決如左：
    主      文
丁○○、乙○○、戊○○、壬○○均無罪。
    理      由
一、公訴意旨略以：被告被告丁○○於民國八十七年七月間，向知情之被告壬○○承
    租陳某所有坐落桃園縣舊路坑段舊路坑小段第十之八號林地用供經營廢棄物轉運
    站之用，丁○○於租用前開土地之後，為方便渠所收受之大量廢棄物，竟與被告
    乙○○、被告戊○○共同意圖為自己之不法利益，竊佔緊鄰該地，王小松等人所
    有坐落同右地段第十、十之一、十之九、十之十二、十一之二、十一之三、十一
    之四、十一之五地號，大湳小段第五九五之一、五九五之十一、六０一地號等如
    附圖所示著色部分土地，連同前開租得之土地，未經擬具水土保持計畫，向主管
    機關申請核准，即以該地用供堆積掩埋廢棄物之用，該地原有之樹木、草地均因
    此而遭受破壞，致生水土流失，水土保持之機能亦為之喪失，因認被告等均涉犯
    水土保持法第三十三條第三項之罪嫌，被告丁○○、乙○○、戊○○另涉犯同法
    第三十二條第一項及刑法第三百二十條第二項之罪嫌云云。
二、按犯罪事實應依證據認定之，無證據不得推定其犯罪事實，又不能證明被告犯罪
    ，應諭知無罪判決，刑事訴訟法第一百五十四條、第三百零一條第一項分別定有
    明文。又犯罪事實之認定，應憑真實之證據，倘證據是否真實尚欠明確，自難以
    擬制推測之方法，為其判斷之基礎；而認定犯罪事實之證據係指被告確有犯罪行
    為之積極證據而言，該項證據必須適合於被告犯罪事實之認定，始得採為斷罪資
    料，最高法院五十三年度台上字第六五六號、二十九年度上字第三一０五號判例
    可資參照。且刑事訴訟上證明之資料，無論其為直接或間接證據，均須達於通常
    一般之人均不致有所懷疑，而得確信其為真實之程度，始得據為有罪之認定，若
    其關於被告是否犯罪之證明未能達此程度，而有合理懷疑之存在，致使無從形成
    有罪之確信，根據「罪證有疑，利於被告」之證據法則即不得遽為不利被告之認
    定，亦有最高法院七十六年度台上字第四九八六號判例可稽。其以情況證據（即
    間接證據）斷罪時，尤須基於該證據在直接關係上所可證明之他項情況事實，本
    乎推理之作用足以確證被告有罪，方為合法，不得徒憑主觀上之推想，將一般經
    驗上有利於被告之其他合理情況逕予排除，此觀諸最高法院三十二年度上字第六
    十七號判例意旨亦甚彰明。
三、訊據被告丁○○，坦承其自八十七年七月五日，向被告壬○○承租桃園縣舊路坑
    段就坑小段第十地號之土地，並在其上堆置廢棄物為分類回收等情不諱，惟堅決
    否認前開犯行，辯稱其曾擬具水土保持計劃送請桃園縣政府核備，惟尚未核准，
    但其有先以圍籬實施水土保持措施，其並未造成水土流失之結果。被告乙○○、
    戊○○辯稱渠二人僅在現場整地及圍籬完妥後，受僱於丁○○分別負責去工廠載
    運廢棄物或整理分類等工作，未參與剷草除木及整地。另渠三人並辯稱渠等僅貯
    置工廠廢棄物，堆放地點均在向地主壬○○承租並指界之範圍內，並未越界且未
    丟棄廢土，現場遭人堆置廢土處與渠等無涉。至被告壬○○則辯稱其僅出租土地
    供丁○○充為廢棄物回收分類處理場，未曾參與整地及該處理場之經營、運作各
    等語。
四、經查：
  （一）證人即銜檢察官之命於八十八年一月四日前去本案現場測量之「桃園地政事
        務所」人員己○○於本院調查時結證稱：量是我去的，主要是量「土堆」：
        ：：現地那些有廢土就量其範圍：：：（標示Ａ、Ｂ、Ｃ部分是何物？）是
        廢土：：：（你們去時有無廢棄物？）鐵皮（即現場之鐵質圍籬，以下同）
        內有一些廢棄物，（標示）Ｈ、Ｉ、Ｊ等那些部分，裡面有圍三面鐵皮，內
        有廢土及廢棄物：：：（只是量鐵皮範圍內之物？）是，範圍外有土堆我才
        量：：：（鐵皮之外有無廢棄物？）沒有，「鐵皮內才有廢棄物」：：：（
        鐵皮外都是土堆？）是，鐵皮開口面向馬路：：：（鐵皮線是那一條？）（
        偵卷第九五、九六頁）複丈成果圖Ｈ、Ｉ部分以「Ｏ」符號標示之四點之範
        圍（本院按，即如附件複丈成果圖標示Ｄ、Ｅ、Ｆ、Ｇ、Ｈ、Ｉ、Ｊ、Ｋ、
        Ｌ、Ｍ部分之範圍）等語（見本院八十八年十月十二日訊問筆錄），述明標
        示Ａ、Ｂ、Ｃ即地號各為桃園縣舊路坑段舊路坑小段第十、第十之八及第十
        之九地號三筆土地部分均衹有廢土而無廢棄物，至廢棄物則僅侷限在三面鐵
        籬所環繞之範圍內之情，第查，證人即查獲本案之警員甲○○（後改姓張）
        於本院調查時結證稱：八十七年十月二十四日查獲時，現場堆垃圾、營建廢
        棄物：：：有挖一洞，洞內堆垃圾及棧板：：：「沒有（傾倒廢土）」：：
        ：（八十八年一月四日複丈成果圖之Ａ、Ｂ、Ｃ地方情況如何？）沒有堆置
        廢土及垃圾，地貌上有長雜草：：：八十八年一月四日複丈成果圖標示為Ａ
        、Ｂ、Ｃ部分之現場情況即偵卷第三九頁下方照片內電塔左側情況，為長草
        等語（見本院八十八年九月九日訊問筆錄），即指被告丁○○等人僅有堆置
        垃圾及營建廢棄物而無傾倒廢土之情事，再觀諸卷存吳員前指係Ａ、Ｂ、Ｃ
        三部分於查獲當時之原貌照片，確係滿佈雜草，綠意盎然，並無絲毫廢土堆
        置其上。查己○○前去現場測量時，標示Ａ、Ｂ、Ｃ三部分均係遭人堆置廢
        土，然無廢棄物，惟被告丁○○等人僅有堆置營建廢棄物，並未傾倒廢土，
        且渠等廢棄物堆置處亦僅侷限在三面鐵籬所環繞之範圍內，不及於其他，抑
        有進者，查獲之際，標示Ａ、Ｂ、Ｃ此三部分土地係雜草叢生，一片綠意，
        無任何廢土存在，衡此，可徵嗣己○○前去測量時，標示Ａ、Ｂ、Ｃ三部分
        土地上之廢土係事後始遭他人傾倒之情，狀極顯明，自無從認係被告丁○○
        、乙○○、戊○○三人所為而指渠等有竊佔或未經同意擅自開發、使用該部
        分即桃園縣舊路坑段舊路坑小段第十、第十之八、第十之九地號三筆山坡地
        之情事。
  （二）被告丁○○、乙○○、戊○○三人堆置及處理廢棄物處為三面鐵籬所環繞之
        範圍內，即如附件複丈成果圖標示Ｄ、Ｅ、Ｆ、Ｇ、Ｈ、Ｉ、Ｊ、Ｋ、Ｌ、
        Ｍ等部分，前已述明，地號依序各為桃園縣舊路坑段舊路坑小段第十一之三
        、第十一之四、第十一之五、第十一之二、第十之十二、第十之一、國有未
        登錄地號，大湳小段第五九五之一、第五九五之十一、第六０一地號。其中
        舊路坑小段第十之十二地號土地屬被告壬○○所有，至同小段第十之一地號
        土地則屬被告壬○○與其兄陳阿洲、辛○○三人共有之情，有各該筆土地之
        登記謄本在卷可憑。茲查，被告壬○○於本院調查時供稱：（地租予被告丁○○？）租其第十地號土地之某個地方：：：：只有其中一部分（出租）：
        ：：也有帶丁○○去現場指界：：：「（被告丁○○圍籬時）有去看過，沒
        有超過（我指定之範圍）」，共有圍三面：：：（事先）有請示大哥可否租
        人，他說可以等語（見本院八十八年八月三日訊問筆錄），另證人陳阿洲、
        辛○○於本院調查時亦結證稱：（土地租予丁○○，你們知情嗎？）壬○○
        有問過我們，我們是有同意等語（見本院八十八年八月三日訊問筆錄）。查
        丁○○圍築三面鐵籬並使用之土地既同於壬○○指界出租之範圍，職是，其
        中標示Ｈ部分即舊路坑小段第十之十二地號土地既屬壬○○所有，丁○○自
        屬有權使用，當無異論，至標示Ｉ部分即同小段第十之一地號土地雖係壬○○與其兄陳阿洲、辛○○三人共有，惟事先既已徵得另二位共有人之同意，
        則壬○○之出租要屬合法，因之，承租人丁○○自亦有權使用該部分土地，
        由是，同未能指丁○○、乙○○、戊○○三人係竊佔或未經同意擅自開發、
        使用該二筆山坡地。
  （三）被告丁○○使用之範圍雖及於複丈成果圖標示Ｄ、Ｅ、Ｆ、Ｇ、Ｊ、Ｋ、Ｌ
        、Ｍ等緊鄰於Ｈ、Ｉ之週邊惟分屬他人所有或未登錄之國有地而為壬○○無
        權出租之部分，然衡以土地本屬渾然一體，係經人為方式劃定界址，各筆相
        連之土地間並非有天然疆界可明確辨別，欲究明各筆土地界域所在，原非易
        事，況丁○○僅係向壬○○租地使用，非如土地買賣，於買、賣雙方必親自
        鑑界以確定界址，抑且，該地域常有火燒山之情事，此亦據證人辛○○、陳
        阿洲於本院調查時述明（見本院八十八年八月三日訊問筆錄），對地表地貌
        必造成極大改變而與原貌差異甚鉅，因之，各筆土地間之界址必更形混雜不
        清，是以欲壬○○在雜草叢生之相鄰土地間明確辨別自己土地之畛域，誠屬
        匪易，職是，其於出租之際，即有錯指誤認界址之虞，復稽以壬○○於本院
        調查時並供承丁○○圍籬使用之部分均屬其所有之土地等語（見本院八十八
        年十月二十五日訊問筆錄），綜此，足徵壬○○之指界顯然有誤，從而丁○○依壬○○誤指之界址圍籬使用，縱客觀上有越界侵及他人土地之情事，亦
        難據而遽指其主觀上係明知此情並意欲竊佔或擅自開發、使用他人之山坡地
        。又租地使用之丁○○既不知越界，則受僱之乙○○、戊○○當更無以洞悉
        此情，顯見渠等均欠缺故意，惟不論刑法第三百二十條第二項之竊佔或水土
        保持法第三十二條第一項所定未經同意擅自開發、經營、使用他人山坡地等
        罪均不處罰過失犯，自未能對丁○○、乙○○及戊○○三人課以各該罪之責
        。
  （四）就圍籬使用之範圍，為供廢棄物堆置、分類之用，於事先整地之際，丁○○
        雖曾僱工將地表之原有植被即雜草剷除致使表土裸露，惟此舉充其量可認已
        使該山坡地之水源滲吸涵養、土石固著等功能有所減損，或有產生水土流失
        之潛在危險，惟要無從據以憑認已發生水土流失之具體實害結果，況丁○○
        於現場尚設有三面鐵籬及挖掘坑洞，亦可兼收截水攔土，匯流集水，沈澱土
        石，減緩流速等水土保持之效，再參酌證人甲○○於本院審理時結證稱：（
        查獲時，有無會同主管機關會勘？）沒有，那天是颱風天等語（見本院八十
        九年一月四日審判筆錄），顯見開發整地之後，該地並曾遭遇颱風之侵襲，
        是以既經狂風暴雨之襲擾，惟猶能安然無恙，未曾發現有土石流失、崩流之
        現象，主管機關亦不曾接獲謂有諸此情形之通報，此分據甲○○及證人即桃
        園縣政府農業局水保課職員庚○○於本院審理時述明（見本院八十九年一月
        四日審判筆錄），至徵丁○○之整地行為並未造成致生水土流失之結果。又
        證人庚○○於本院審理時固結證稱原生植被剷除後，因土石裸露，會造成水
        土流失云云，然其又稱：要看現場情況才知「有無」公共危險及水土流失等
        語（見本院八十九年一月四日審判筆錄），可見其所稱會造成水土流失云云
        ，乃係一般性之泛論及推斷，非針對本案土地而言，至具體個案果否有水土
        流失之結果，仍須經現場實地會勘始得定奪。茲如前述，主管機關既未曾前
        去會勘，則庚○○顯無以細探究明現場之實地狀況，因之，其未經實地會勘
        所為之泛論及推斷之詞，尚無從據為對被告不利之認定，應予敘明。按水土
        保持法第三十三條第三項之罪，須致生水土流失或毀損水土保持之處理與維
        護設施等實害結果，始克成立。查該地原未設置任何水土保持之處理與維護
        設施，殊無遭致損害之可能，再者，該處亦未發生水土流失之情形，顯見被
        告丁○○等所為尚未致生本罪所預設之實害結果，係僅止於未遂，惟本罪並
        不處罰未遂罪，自是無從繩以本罪之責。
  （五）再按，水土保持法第三十三條第三項既以致生水土流失或毀損水土保持之處
        理與維護設施方足以成罪，揆其法意，當係以足致造成此等結果之行為為其
        規範對象。查該地既未曾設置任何水土保持之處理與維護設施，從而被告等
        不論如何開發、利用本案山坡地，均不致造成此種結果，是以所餘者當僅有
        致生水土流失此一可能性而已，因之，應探尋者厥為究係何種行為足致發生
        水土流失之結果而屬本罪規範之構成要件行為。查山坡地之所以具備水土保
        持之功能純係肇因於原生植被之根、莖具有滲吸、涵養水源，固著土石及減
        緩雨水沖刷流速之效，職是，水土保持功能之破壞，當見之於地表原生植被
        遭剷除、砍伐等情形之上，易言之，即僅有剷除、砍伐原生植被之山坡地開
        挖、整地行為，方足以致生水土流失而屬本罪之構成要件行為，準此以解，
        茲本案山坡地之剷草、整地及圍築鐵籬，僅係被告丁○○一人另僱其他工人
        為之，被告乙○○、戊○○並未參與，渠二人係現場整地完妥後始受僱於范
        某從事廢棄物之清運、分類等工作，事先亦未共商討論整地之方式及內容，
        且於受僱期間，現場並未擴大整地之範圍，此各情迭據丁○○供明在卷，由
        是，李、張二人既未磋商討論亦未參與整地，渠二人顯未親身或謀議而著由
        丁○○實施本罪之構成要件行為，因之再退萬步言之，縱令被告丁○○之整
        地行為成罪，亦難強令乙○○、戊○○就此同擔共犯之責。至被告壬○○僅
        單純出租土地供丁○○使用，非與之共同經營、運作該廢棄物處理場，亦不
        曾參與整地行為之實施，是以即便丁○○之開挖、剷草等整地行為或有不法
        ，尤與壬○○迥然無涉，要未能枉受株連而論以水土保持法第三十三條第三
        項之罪責。
    綜述，本件並不能證明被告丁○○等四人有如公訴人所指之各犯行，依首揭法條
    說明，自均應為無罪之諭知。
五、本院曾於八十八年九月九日會同桃園地政事務所人員至現場勘測，惟此時該地已
    遭人傾倒大片廢土，地貌與被告等使用之際差異更大，且原築圍籬亦經拆除，被
    告等實際使用之地界已無從依圍籬究明，是以單憑被告等之印象指界及測量，誤
    差當然極大，因之，相較下之，本案山坡地之使用範圍要以八十八年一月四日檢
    察官之測量結果合於實況，自應以之為準，末此敘明。
據上論斷，應依刑事訴訟法第三百零一條第一項，判決如主文。
本案經檢察官張春暉到庭執行職務。
中      華      民      國    八十九    年     十二     月      八      日
                              台灣桃園地方法院刑事第三庭
                                  法  官  蔡榮澤
右正本證明與原本無異。
如不服本判決，應於判決送達後十日內向本院提出上訴狀( 應附繕本 )，上訴於
臺灣高等法院。
                                    書記官   劉德壽
中        華        民        國   八十九   年   十二   月    十三    日


司法院資訊處製作；財團法人民間司法改革基金會備份。
